ACORDAO-COMPLETO-2389308

ACÓRDÃO 5354/2020 ATA 14/2020 - SEGUNDA CÂMARA

VISTOS, relatados e discutidos estes autos da Tomada de Contas Especial instaurada pelo Fundo Nacional de Desenvolvimento da Educação - FNDE em desfavor do Sr. Ricardo Maia Chaves de Souza, Prefeito de Ribeira do Pombal/BA nas gestões 2013/2016 e 2017/2020, tendo por base a não comprovação da regular aplicação de parte dos recursos do Programa Nacional de Apoio ao Transporte Escolar - PNATE atinentes ao exercício de 2014. 
ACORDAM os Ministros do Tribunal de Contas da União, reunidos em Sessão da 2ª Câmara, ante as razões expostas pelo Relator, em: 
9.1. nos termos dos arts. 1º, inciso I, 16, inciso III, alínea c, e 19, caput, da Lei 8.443/1992, julgar irregulares as contas do Sr. Ricardo Maia Chaves de Souza, bem como das empresas TJ Transportes e Construções Ltda. e M A de Santana EIRELI, condenando-os, na forma descrita abaixo, ao pagamento das quantias a seguir especificadas, com a fixação do prazo de quinze dias, a contar das notificações, para comprovarem, perante o Tribunal (artigo 214, inciso III, alínea a do Regimento Interno) , o recolhimento da dívida aos cofres do Fundo Nacional de Desenvolvimento da Educação, atualizada monetariamente e acrescida dos juros de mora, calculados a partir das datas discriminadas até a data do efetivo recolhimento, na forma prevista na legislação em vigor:
9.1.1. Sr. Ricardo Maia Chaves de Souza, de forma individual:
	Data
	Valor (R$) 

	5/5/2014
	990,01

	8/8/2014
	1.005,01

	3/9/2014
	945,01

9.1.2. Sr. Ricardo Maia Chaves de Souza, em solidariedade com a empresa TJ Transportes e Construções Ltda.: 
	Data
	Valor (R$) 

	2/10/2014
	65.264,00

	4/11/2014
	17.710,76

	4/11/2014
	14.485,27

9.1.3. Sr. Ricardo Maia Chaves de Souza, em solidariedade com a empresa M A de Santana EIRELI: 
	Data
	Valor (R$) 

	4/11/2014
	34.846,85

                   9.2. aplicar individualmente aos responsáveis abaixo especificados a multa prevista nos artigos 19, caput, e 57 da Lei 8.443/1992, nos valores a seguir indicados, fixando-lhes o prazo de 15 (quinze) dias, a contar das notificações, para que comprovem, perante o Tribunal (artigo 214, inciso III, alínea a, do Regimento Interno) , o recolhimento da dívida ao Tesouro Nacional, atualizada monetariamente desde a data do presente Acórdão até a do efetivo recolhimento, se for paga após o vencimento, na forma da legislação em vigor:  
	Responsável
	Valor 

	Ricardo Maia Chaves de Souza
	R$ 20.000,00

	TJ Transportes e Construções Ltda.
	R$ 12.000,00

	M A de Santana EIRELI
	R$ 4.500,00

9.3. autorizar, caso requerido, nos termos do art. 26 da Lei 8.443/1992, c/c o art. 217 do Regimento Interno/TCU, o parcelamento das dívidas em até 36 (trinta e seis) parcelas mensais e sucessivas, sobre as quais incidirão os correspondentes acréscimos legais (débito: atualização monetária e juros de mora; multa: atualização monetária) , esclarecendo aos responsáveis que a falta de pagamento de qualquer parcela importará no vencimento antecipado do saldo devedor, sem prejuízo das demais medidas legais;
9.4. autorizar, desde logo, nos termos do art. 28, inciso II, da Lei 8.443/1992, a cobrança judicial das dívidas, caso não atendidas as notificações;  
9.5. enviar cópia deste Acórdão à Procuradoria da República na Bahia, nos termos do § 3º do art. 16 da Lei 8.443/1992 c/c o § 7º do art. 209 do Regimento Interno do TCU, para adoção das medidas cabíveis, bem como ao Fundo Nacional de Desenvolvimento da Educação, para ciência.

Tomada de Contas Especial instaurada pelo Fundo Nacional de Desenvolvimento da Educação tendo por base a não comprovação da regular aplicação de parte dos recursos do Programa Nacional de Apoio ao Transporte Escolar  PNATE atinentes ao exercício de 2014.

Segunda Câmara

Município de Ribeira do Pombal/BA.

3. Responsáveis: M A de Santana EIRELI (10.588.439/0001-30), Ricardo Maia Chaves de Souza (XXX.863.605-XX) e TJ Transportes e Construções Ltda. (07.818.173/0001-60).

13.1. Ministros presentes: Ana Arraes (Presidente), Augusto Nardes, Aroldo Cedraz e Raimundo Carreiro.
13.2. Ministros-Substitutos presentes: Marcos Bemquerer Costa (Relator) e André Luís de Carvalho.

MARCOS BEMQUERER

Trata-se da Tomada de Contas Especial instaurada pelo Fundo Nacional de Desenvolvimento da Educação - FNDE em desfavor do Sr. Ricardo Maia Chaves de Souza, Prefeito de Ribeira do Pombal/BA nas gestões 2013/2016 e 2017/2020, tendo por base a não comprovação da regular aplicação de parte dos recursos do Programa Nacional de Apoio ao Transporte Escolar - PNATE atinentes ao exercício de 2014.
2.	Transcrevo, a seguir, com os pertinentes ajustes de forma, a instrução da Secex/TCE por meio da qual os fatos relativos a este processo são descritos (peça 45) :
"HISTÓRICO
2. Por conta do PNATE, cujo objeto era a 'transferência, em caráter suplementar, aos estados, ao Distrito Federal e aos municípios, de recursos financeiros destinados a custear a oferta de transporte escolar aos alunos educação básica pública, residentes em área rural, com o objetivo de garantir o acesso à educação', consoante Resolução CD/FNDE nº 12, de 17/3/2011, foi [repassado ao Município de Ribeira do Pombal], no exercício de 2014, o valor total de R$ 536.343,04, conforme Ordens Bancárias relacionadas na Peça 3, como segue abaixo:
	Valor (R$) 
	Data

	67.042,88
	2/4/2014

	67.042,88
	30/4/2014

	67.042,88
	4/6/2014

	67.042,88
	1º/7/2014

	67.042,88
	1º/8/2014

	67.042,88
	29/8/2014

	67.042,88
	30/9/2014

	67.042,88
	31/10/2104

3. A prestação de contas dos recursos repassados, cujo prazo expirou em 28/2/2015, foi encaminhada via 'on line' ao SIGPC em 25/5/2015 (Peças 5 a 10) , tendo sido emitido o Parecer nº 3476/2017-COATE/CGAME/DIRAE (Peça 12) , com a finalidade exclusiva da análise da execução física e verificação do cumprimento do objeto, [que] sugeriu a aprovação com ressalvas da referida prestação de contas.
4. Entretanto, durante as tratativas de análise das contas, o FNDE tomou conhecimento do Relatório de Demandas Externas n° 201317813, resultado da fiscalização realizada no município de Ribeira do Pombal/BA, no período de 19 a 23/10/2015, pela Controladoria Geral da União (CGU) , para verificar a regularidade da aplicação dos recursos transferidos pelo PNATE, no período de 2013 a 2015 (Peça 11) .
5. Consoante o citado Relatório da CGU, verificou-se a ocorrência das seguintes irregularidades com os recursos do PNATE/2014, gerando um prejuízo ao erário no montante de R$ 135.246,91:
a) pagamentos à empresa TJ Transportes e Construções Ltda. (...) [em 4/11/2014 por serviços não prestados] no montante de R$ 14.485,27; 
b) pagamentos à empresa M A de Santana EIRELI (...) [em 4/11/2014 por serviços não prestados] no montante de R$ 34.846,85;
c) custo ilegal de intermediação do contrato nº 132/2013, celebrado com a empresa TJ Transportes e Construções Ltda., [nos valores abaixo relacionados]: 
	Valor (R$) 
	Data

	65.264,00
	2/10/2014

	17.710,76
	14/11/2014

6. Importante esclarecer, quanto aos pagamentos efetuados à TJ Transportes e Construções Ltda. (letra 'a' do item 5 acima) , os critérios de que se valeu a Controladoria-Geral da União, em seu Relatório de Demandas Externas n° 201317813, para apontar a ocorrência de pagamentos não respaldados em serviços prestados (Peça 11, p. 13-17) , a saber:	Comment by Sandro Rafael Matheus Pereira: A instrução traz considerações da análise preliminar sobre a irregularidade "a" e "c". Mas não faz nenhum comentário sobre o pagamento indevido à empresa MM. Não seria o caso de também fazer menção à análise da CGU sobre tal irregularidade?
'Nos processos de pagamentos não há comprovação da regular execução dos serviços, as respectivas notas fiscais informam apenas a quilometragem a ser paga. Entende-se, então, que essa variável deve servir de parâmetro entre o contratado e o executado. 
Na tabela a seguir está consolidada toda quilometragem efetivamente paga para a referida empresa no período de maio de 2013 a julho de 2015. 
Tabela - Pagamentos efetuados para a TJ Transportes e Construções Ltda. EPP de maio de 2013 a julho de 2015
	Ano
	Pagamentos (R$) 
	Quantidade (Km) 
	Dias Letivos
	Percurso Pago (Km/dia) 
	Percentual Pago (%) (a) 

	2013
	1.423.342,44
	671.388
	157
	4.276
	97,63

	2014
	2.234.024,68
	1.084.035
	200
	5.420
	123,75

	2015
	974.969,20
	404.206
	83
	4.870
	111,19

	Total
	4.632.336,32
	2.159.629
	440
	4.908
	112,06

Calculados em relação ao realizado, declarado pela empresa, ou seja, 4.380 Km/dia. 
Fonte: Planilhas geradas pela CGU com base nos pagamentos listados no Sistema Integrado Gestão e Análise (Siga) do Tribunal de Contas dos Municípios da Bahia (TCM/BA) .
Analisando a tabela anterior, dois aspectos devem ser comentados. Comparando os pagamentos efetuados, a referida empresa foi remunerada por um percurso médio percorrido de 4.908 Km/dia que estaria compatível com o valor contratado (5.081 Km/dia) . 
Entretanto, uma vez que a Prefeitura de Ribeira do Pombal/BA demonstrou que a frota disponibilizada (Lote I) executa roteiros que perfazem um percurso médio de 4.380 Km/dia, entende-se que ocorreram pagamentos por serviços não executados.
 (...) 
Considerando apenas os recursos repassados pelo Pnate (R$ 640.714,40) , utilizando o mesmo percentual citado na tabela anterior, foram encontrados pagamentos sem comprovação, do Contrato N.º 132/2013, firmado com a empresa TJ Transportes e Construções Ltda. EPP, da ordem de R$ 69.000,00, conforme demonstrado na tabela a seguir: 
Tabela - Pagamentos efetuados, com recursos do Pnate, à TJ Transportes e Construções Ltda. EPP, no período de maio de 2013 a julho de 2015, sem comprovação dos serviços.
	Discriminação
	Valores

	Pagamentos efetuados (R$) 
	640.740,40

	Percentual percurso Médio Executado / Percentual percurso Médio Pago (%) 
	89,24

	Serviços Executados (R$) 
	571.757,78

	Pagamentos sem comprovação (R$) 
	68.956,62

7. Do mesmo modo, deve-se esclarecer, quanto aos pagamentos efetuados à M A de Santana EIRELI, mencionados na letra 'b' do item 5 acima, os critérios de que se valeu a Controladoria-Geral da União, em seu Relatório de Demandas Externas n° 201317813, para apontar a ocorrência de pagamentos não respaldados em serviços prestados (Peça 11, p. 18-22) :
Tabela - Pagamentos efetuados para a M A de Santana EIRELIde maio de 2013 a julho de 2015
	Ano
	Pagamentos (R$) 
	Quantidade (Km) 
	Dias Letivos
	Percurso Pago (Km/dia) 
	Percentual Pago (%) (a) 

	2013
	1.249.721,02
	616.228
	135
	4.565
	111,33

	2014
	2.007.851,86
	966.997
	200
	4.835
	117,93

	2015
	821.963,95
	373.980
	85
	4.506
	109,90

	Total
	4.079.536,83
	1.957.205
	418
	4.682
	114,20

 (a) Correspondente aos pagamentos alocados aos serviços prestados em cada exercício regime de competência.
Calculados em relação ao realizado, declarado pela empresa, ou seja, 4.100 Km/dia.
Fonte: Planilhas geradas pela CGU com base nos pagamentos listados no Sistema Integrado Gestão e Análise (Siga) do Tribunal de Contas dos Municípios da Bahia (TCM/BA) 
Considerando os pagamentos num montante de R$ 4.079.536,83, correspondente a deslocamentos de 1.957.205Km, durante 418 dias letivos, conforme calendários escolares disponibilizados pela prefeitura, o percurso médio passou a ser de 4.682 Km/dia. 
Não há justificativa para a alegação de 'que, além do período letivo, desenvolve-se atividades de recuperação e avaliação final', uma vez que nos calendários disponibilizados foram considerados o total de dias entre o 1º e o último dia letivo.
 (...) 
Considerando que a Prefeitura de Ribeira do Pombal não apresentou a relação dos serviços executados em 2013 e 2014; que reiteradas vezes nos esclarecimentos prestados o Gestor Municipal afirma que 'o Município realiza os pagamentos conforme a execução dos serviços usando como critério o quilômetro rodado'; e que nos aditivos contratuais firmados em 2014 e 2015 não houve qualquer alteração nos deslocamentos, a Equipe de Fiscalização entende que como técnica de auditoria e de estatística é aceitável a utilização de uma amostra para avaliar o todo.
 (...) 
Por fim, é relevante acrescentar que a Equipe de Fiscalização afirmou que os pagamentos efetuados estão compatíveis com o contrato, uma vez que foram contratados serviços equivalentes a deslocamentos de 4.656 Km/dia e foram pagos o correspondente a 4.682 Km/dia. Entretanto ficou aqui demonstrado que os serviços executados estão aquém do contratado, daí os montantes encontrados de pagamentos sem comprovação.'
8. Com relação à intermediação do Contrato nº 132/2013, registra-se que o Relatório de Demandas Externas n° 201317813, da CGU, apontou o seguinte (Peça 11, p. 23-25) :
'a empresa TJ Transportes e Construções Ltda. EPP, vencedora do Lote I do Pregão Presencial (PP) N.º 001/2013, não dispunha de capacidade operacional para prestar serviço de transporte escolar ao município de Ribeira do Pombal. 
Diante disso, subcontratou totalmente a execução dos serviços de transporte escolar, firmando subcontratos com prestadores de serviço da região. Após análise dos processos de pagamento e entrevistas com os prestadores de serviço locais, verificou-se que as empresas pagavam aos subcontratados valores diferenciados para cada prestador de serviços, cuja base de cálculo não foi informada.'
 (...) 
'A referida empresa, portanto, configurou-se mera intermediadora dos serviços prestados, cujo custo da intermediação onera sensivelmente o contrato firmado com a Prefeitura. Ou seja, no momento em que se efetiva o pagamento dos serviços, estes se revelam superfaturados, [pois] o valor cobrado da Prefeitura, para a amostra analisada, foi 136% maior que custo da execução dos serviços pelos subcontratados. 
Vale salientar que a referida empresa não arcou com quaisquer despesas de manutenção e de abastecimento dos veículos, cujo ônus é exclusivamente dos subcontratados. Em síntese, a empresa precisaria apenas de um funcionário, não exclusivo, para administrar os contratos, receber o dinheiro da Prefeitura e efetuar o pagamento aos prestadores de serviço locais. É mera intermediadora da prestação de serviço.'
9. Foi emitido o Parecer nº 106/2018/DAESP/COPRA/CGCAP/DIFIN (Peça 13, p. 3-8) , sugerindo, ante a constatação das irregularidades acima relacionadas, encaminhar 'os autos à Coordenação de Tomada de Contas Especial - COTCE para adoção das medidas de exceção cabíveis', tendo sido ainda apontado, no supracitado Parecer, que constavam, 'no extrato bancário da conta específica do programa (Banco do Brasil, Agência 973-3, Conta Corrente 14204-2) , pagamentos que não foram declarados na Relação de Pagamentos, rompendo o nexo de causalidade entre a despesa realizada e o respectivo credor, contrariando o disposto no § 8º do art. 7º da Resolução CD/FNDE nº 12, de 17 de março de 2011', no montante de R$ 2.940,03, como segue abaixo:
	Valor (R$) 
	Data

	990,01
	5/5/2014

	1.005,01
	8/8/2014

	945,01
	3/9/2014

10. Por meio do Ofício nº 731/2018/Daesp/Copra/Cgcap/Difin-FNDE, recebido em 30/1/2018 (Peças 14 e 15) , o FNDE notificou o Sr. Ricardo Maia Chaves de Souza das irregularidades verificadas na execução dos recursos do PNATE/2014, solicitando a devolução dos valores impugnados, sob pena de instauração de TCE, mas, decorrido o prazo fixado, ele não se manifestou.
11. Diante do não saneamento das irregularidades apontadas e da não devolução dos recursos, instaurou-se a Tomada de Contas Especial. No Relatório de Tomada de Contas Especial nº 304/2018-DIREC/COTCE/CGCAP/DIFIN-FNDE/MEC (Peça 22) , conclui-se que o prejuízo importa em 25% do valor dos recursos repassados, imputando-se a responsabilidade ao Sr. Ricardo Maia Chaves de Souza, em razão de irregularidades na execução e na comprovação de parte da execução dos recursos do Programa Nacional de Apoio ao Transporte Escolar - PNATE, no exercício de 2014.
12. O Relatório de Auditoria nº 1019/2018 da Controladoria Geral da União (Peça 23) também chegou às mesmas conclusões. Após serem emitidos o Certificado de Auditoria, o Parecer do Dirigente e o Pronunciamento Ministerial (Peças 24 a 26) , o processo foi remetido a esse Tribunal.
13. No âmbito do TCU, verificou-se, em síntese, que o Sr. Ricardo Maia Chaves de Souza era a pessoa responsável pela gestão, execução e prestação de contas dos recursos federais recebidos à conta do PNATE/2014, e, no entanto, não [os] utilizou corretamente, tendo sido constatado pela Controladoria-Geral da União, em fiscalização realizada em 2015, as irregularidades [relacionadas no item 5 supra]. 
 (...) 
15. Em caso semelhante ao ora analisado, o TCU entendeu como irregular a prática, no âmbito do Pnate, de mera intermediação de empresas que subcontratam todo o objeto do contrato a prestadores de serviços residentes nas próprias localidades [em que] os serviços são fornecidos. Assim, [uma vez constatado que] os preços contratados são superiores aos efetivamente praticados pelos reais prestadores, configura-se a prática de sobrepreço (Acórdão 983/2012-TCU-Plenário) .
16. Registra-se a existência de uma Representação formulada por vereadores do município de Ribeira do Pombal/BA acerca de supostas irregularidades no âmbito da contratação de transporte escolar no supracitado município, abrangendo os exercícios 2013 a 2016, autuada como TC Processo 008.633/2018-5, na qual foi proferido o Acórdão 9788/2019-TCU-Primeira Câmara (Relator Ministro WEDER DE OLIVEIRA) , que conheceu da referida Representação, para, no mérito, considerá-la procedente e arquivá-la, fazendo-se, dentre outras, a seguinte determinação:
'1.7.2. remeter cópia do presente processo à Secex-TCE, para fins de subsidiar a análise e instrução das tomadas de contas especiais TC Processo 040.377/2018-0 (Pnate 2013) e TC Processo 005.772/2019-2 (Pnate 2014) , ambas abertas e em instrução na referida unidade, considerando o risco prejuízo ao erário concernente às ocorrências denunciadas nestes autos;'
17. Na última instrução (Peça 32) , analisando-se os documentos nos autos, concluiu-se pela necessidade de realização da citação do Sr. Ricardo Maia Chaves de Souza e das empresas envolvidas, nos seguintes termos:
'a) realizar a citação do Sr. Ricardo Maia Chaves de Souza (CPF XXX.863.605-XX) , Prefeito Municipal de Ribeira do Pombal/BA nas gestões 2013/2016 e 2017/2020, com fundamento nos arts. 10, § 1º, e 12, incisos I e II, da Lei 8.443/1992 c/c o art. 202, incisos I e II, do RI/TCU, para, no prazo de quinze dias, apresentar alegações de defesa quanto às irregularidades a seguir:
i)  Irregularidades: impugnação parcial das despesas pagas com os recursos transferidos pelo FNDE ao Município de Ribeira do Pombal/BA, no exercício de 2014, por força do Programa Nacional de Apoio ao Transporte Escolar - PNATE, ante as seguintes irregularidades:
- Pagamento do valor de R$ 14.485,27, em 4/11/2104, à empresa TJ Transportes e Construções Ltda., em decorrência do Contrato nº 132/2013, sem a respectiva prestação de serviços;
- Pagamento do valor de R$ 34.846,85, em 4/11/2014, à empresa M A de Santana EIRELI, em decorrência do Contrato nº 133/2013, sem a respectiva prestação dos serviços;
- Custo ilegal de intermediação do Contrato nº 132/2013, celebrado com a empresa TJ Transportes e Construções Ltda., impugnando-se os valores de R$ 65.264,00 (2/10/2014) e R$ 17.710,76 (4/11/2014) ;
- Pagamentos não declarados na Relação de Pagamentos presente na Prestação de Contas do PNATE/2014, rompendo o nexo de causalidade entre a despesa realizada e o respectivo credor, no total de R$ 2.940,03.
ii)  Condutas: 
- Ricardo Maia Chaves de Souza: permitir a realização de pagamentos a contratados por serviços não prestados e pela mera intermediação de serviços quando deveriam prestá-los diretamente, além de pagamentos não declarados na Relação de Pagamentos presente na Prestação de Contas do PNATE/2014, rompendo o nexo de causalidade entre a despesa realizada e o respectivo credor;
- TJ Transportes e Construções Ltda.: receber indevidamente o pagamento de valores por serviços não prestados e pela mera intermediação dos serviços do Contrato nº 132/2013 quando deveria prestá-los diretamente;
- MM Andrade de Santana e Cia. Ltda.: receber indevidamente o pagamento de valores por serviços não prestados;
iii)  Dispositivos violados: Resolução FNDE/CD nº 12, de 17/3/2011;
Débito: PNATE/2014:
Solidariamente com a empresa TJ Transportes e Construções Ltda. (CNPJ 07.818.173/0001-60) , ante o pagamento de valores sem a respectiva prestação de serviços e o custo ilegal de intermediação do Contrato nº 132/2013:
	Valor (R$) 
	Data

	65.264,00
	2/10/2014

	17.710,76
	4/11/2014

	14.485,27
	4/11/2014

Solidariamente com a empresa M A de Santana EIRELI (CNPJ 10.588.439/0001-30) , ante o pagamento de valores sem a respectiva prestação de serviços:
	Valor (R$) 
	Data

	34.846,85
	4/11/2014

Pagamentos não declarados na Relação de Pagamentos presente na Prestação de Contas do PNATE/2014, rompendo o nexo de causalidade entre a despesa realizada e o respectivo credor:
	Valor (R$) 
	Data

	990,01
	5/5/2014

	1.005,01
	8/8/2014

	945,01
	3/9/2014

Valor atualizado do débito em 25/4/2019: R$ 175.115,03.
b) informar aos responsáveis que, caso venham a ser condenados pelo Tribunal, o débito ora apurado será acrescido de juros de mora, nos termos do § 1º do art. 202 do RI/TCU;
c) esclarecer aos responsáveis que o recolhimento tempestivo do débito somente saneará o processo caso seja reconhecida a sua boa-fé e não se constate outra irregularidade nas contas, nos termos do art. 12, inciso VI, da Resolução-TCU 170/2004;
d) encaminhar cópia da presente instrução aos responsáveis, a fim de subsidiar a apresentação de suas alegações de defesa e/ou razões de justificativa;
esclarecer aos responsáveis, em obediência ao art. 12, § 3º, da Lei 8.443/1992, e ao art. 12, inciso VII, da Resolução TCU 170/2004, que o não atendimento à citação ou à audiência implicará revelia, para todos os efeitos, dando-se prosseguimento ao processo'.
18. Em cumprimento ao pronunciamento da Unidade (Peça 34) , foram efetuadas as citações solidárias dos responsáveis:
	Ofício
	Data de Recebimento
	Nome do Recebedor 
	Obs. 
	Fim do Prazo para Defesa

	6232/2019-TCU/Secex-TCE (Peça 38) , de 29/7/2019, ao Representante Legal da M A de Santana EIRELI
	13/8/2019 (Vide AR de Peça 41) 
	Maria Nycole M. Costa dos Santos
	Ofício recebido no endereço da responsável, conforme pesquisa no sistema da Receita Federal (Peças 30 e 35) 
	29/8/2019

	6236/2019-TCU/Secex-TCE (Peça 39) , de 29/7/2019, ao Sócio Administrador da TJ Transportes e Construções Ltda.
	19/8/2019 (Vide AR de Peça 43) 
	Rosalina Pinho
	Ofício recebido no endereço da responsável, conforme pesquisa no sistema da Receita Federal (Peças 31 e 37) 
	4/9/2019

	6234/2019-TCU/Secex-TCE (Peça 40) , de 29/7/2019, ao Sr. Ricardo M. Chaves de Souza
	13/8/2019 (Vide AR de Peça 42) 
	Jacira Francisca de Andrade
	Ofício recebido no endereço do responsável, conforme pesquisa no sistema da Receita Federal (Peças 29 e 36) 
	29/8/2019

19. Transcorrido o prazo regimental, os responsáveis permaneceram silentes, devendo ser considerados revéis, nos termos do art. 12, § 3º, da Lei 8.443/1992.
EXAME TÉCNICO
Da validade das notificações
20. Preliminarmente, cumpre tecer breves considerações sobre a forma como são realizadas as comunicações processuais no TCU. A esse respeito, destacam-se o art. 179, do Regimento Interno do TCU (Resolução 155, de 4/12/2002) e o art. 4º, inciso III, § 1º, da Resolução TCU 170, de 30 de junho de 2004, in verbis:
'Art. 179. A citação, a audiência ou a notificação, bem como a comunicação de diligência, farse-ão:
I - mediante ciência da parte, efetivada por servidor designado, por meio eletrônico, fac-símile, telegrama ou qualquer outra forma, desde que fique confirmada inequivocamente a entrega da comunicação ao destinatário;
II - mediante carta registrada, com aviso de recebimento que comprove a entrega no endereço do destinatário;
III - por edital publicado no Diário Oficial da União, quando o seu destinatário não for localizado
 (...) 
Art. 3º As comunicações serão dirigidas ao responsável, ou ao interessado, ou ao dirigente de órgão ou entidade, ou ao representante legal ou ao procurador constituído nos autos, com poderes expressos no mandato para esse fim, por meio de:
I - correio eletrônico, fac-símile ou telegrama;
II - servidor designado;
III - carta registrada, com aviso de recebimento;
IV - edital publicado no Diário Oficial da União, quando o seu destinatário não for localizado, nas hipóteses em que seja necessário o exercício de defesa'.
Art. 4º. Consideram-se entregues as comunicações:
I - efetivadas conforme disposto nos incisos I e II do artigo anterior, mediante confirmação da ciência do destinatário;
II - realizadas na forma prevista no inciso III do artigo anterior, com o retorno do aviso de recebimento, entregue comprovadamente no endereço do destinatário;
III - na data de publicação do edital no Diário Oficial da União, quando realizadas na forma prevista no inciso IV do artigo anterior.
§ 1º O endereço do destinatário deverá ser previamente confirmado mediante consulta aos sistemas disponíveis ao Tribunal ou a outros meios de informação, a qual deverá ser juntada ao respectivo processo.'
21. Portanto, temos que a validade da citação via postal não depende de que o aviso de recebimento seja assinado pelo próprio destinatário da comunicação, o que dispensa, no caso em tela, a entrega do AR em 'mãos próprias'. A exigência da norma é no sentido de o Tribunal verificar se a correspondência foi entregue no endereço correto, residindo aqui a necessidade de certeza inequívoca. 
 (...) 
24. No caso em análise, os ofícios de citação dos responsáveis foram encaminhados aos endereços constantes da base de dados da Receita Federal (peças 35, 36 e 37) , ou seja, Sistemas CPF e CNPJ, sendo que a entrega dos ofícios nesses endereços ficou comprovada (Peças 41, 42 e 43) .
25. Apesar de regularmente citados, os responsáveis deixaram transcorrer in albis o prazo regimental que lhes foi concedido para apresentar alegações de defesa e/ou efetuar o recolhimento do débito, motivo pelo qual se impõe o reconhecimento da revelia de que trata o art. 12, § 3º, da Lei 8.443/1992.
26. Deve-se observar que, nos processos do TCU, a revelia não implica a presunção de que sejam verdadeiras todas as imputações levantadas contra os responsáveis, diferentemente do que ocorre no processo civil, em que o não comparecimento do réu aos autos leva à presunção da verdade dos fatos narrados pelo autor. Dessa forma, a avaliação da responsabilidade do agente não pode prescindir da prova existente no processo ou para ela carreada.
27. Assim, independentemente da revelia, a avaliação da responsabilidade do agente nos processos desta Corte não prescinde dos elementos existentes nos autos ou para ele carreados, uma vez que são regidos pelo princípio da verdade material (Acórdão 163/2015-TCU-Segunda Câmara, Relator Ministro ANDRÉ DE CARVALHO; 2.685/2015 - TCU - 2ª Câmara, Relator Ministro RAIMUNDO CARREIRO; 2.801/2015 - TCU - 1ª Câmara, Relator Ministro WALTON ALENCAR RODRIGUES; 4.340/2015 - TCU - 1ª Câmara, Relator Ministro WEDER DE OLIVEIRA e 5.537/2015 - TCU - 1ª Câmara, Relator Ministro WEDER DE OLIVEIRA) . 
28. Entretanto, cabe destacar que, nas fases anteriores desta TCE, o responsável Ricardo Maia Chaves de Souza também não se manifestou quanto às irregularidades que lhe foram imputadas, mantendo-se omisso, conforme registrado no Relatório de Tomada de Contas Especial nº 304/2018 (Peça 22) .
29. Adicionalmente, a irregularidade imputada ao responsável está claramente demonstrada nos autos, não sendo possível, nesta fase processual, o aproveitamento de qualquer análise de elementos em defesa do Sr. Ricardo Maia Chaves de Souza.
Da análise da pretensão punitiva
30. Vale ressaltar que a jurisprudência pacífica nesta Corte é no sentido da imprescritibilidade das ações de ressarcimento ao erário (Súmula-TCU 282) . Dessa forma, identificado dano ao erário, deve-se instaurar e julgar o processo de tomada de contas especial para responsabilizar seus agentes causadores, respeitando o direito ao contraditório e à ampla defesa, independentemente de quando ocorreram os atos impugnados.
31. Já a pretensão punitiva do TCU, conforme Acórdão 1441/2016-TCU-Plenário, que uniformizou a jurisprudência acerca dessa questão, subordina-se ao prazo geral de prescrição indicado no art. 205 do Código Civil, que é de 10 anos, contado da data de ocorrência da irregularidade sancionada, nos termos do art. 189 do Código Civil, sendo este prazo interrompido pelo ato que ordenar a citação, a audiência ou a oitiva do responsável. Conforme o mesmo Acórdão, a ocorrência desta espécie de prescrição será aferida, independentemente de alegação da parte, em cada processo no qual haja intenção de aplicação das sanções previstas na Lei 8.443/1992.
32. Considerando que o ato imputado foi a impugnação parcial das despesas pagas com os recursos repassados à Prefeitura Municipal de Ribeira do Pombal/BA por conta do PNATE/2014, ante irregularidades na execução e na comprovação da execução dos aludidos recursos, o início da contagem do prazo prescricional deverá coincidir com o pagamento de tais despesas, que, no presente caso, ocorreram em 5/5/2014, 8/8/2014, 3/9/2014, 2/10/2014 e 4/11/2014. Sendo assim, em razão de não ter transcorrido mais de 10 anos entre estas datas e a data que ordenou a citação (14/7/2019 - Peça 34) , constata-se que não ocorreu a prescrição da pretensão punitiva.
33. Em se tratando de processo em que as partes interessadas não se manifestaram acerca das irregularidades imputadas, não há elementos para que se possa efetivamente aferir e reconhecer a ocorrência de boa-fé na conduta dos responsáveis, podendo este Tribunal, desde logo, proferir o julgamento de mérito pela irregularidade das contas, conforme nos termos dos §§ 2º e 6º do art. 202 do Regimento Interno do TCU (Acórdão 2064/2011-TCU-Primeira Câmara, Relator Ministro Ubiratan Aguiar; Acórdão 6182/2011-TCU-Primeira Câmara, Relator Ministro-Substituto Weder de Oliveira; Acórdão 4072/2010-TCU-Primeira Câmara, Relator Ministro Valmir Campelo; Acórdão 1189/2009-TCU-Primeira Câmara, Relator Ministro-Substituto Marcos Bemquerer; Acórdão 731/2008-TCU-Plenário, Relator Ministro Aroldo Cedraz) . 
34. Dessa forma, os responsáveis devem ser considerados revéis, nos termos do art. 12, § 3º, da Lei 8.443/1992, devendo [suas] contas serem julgadas irregulares, condenando-os ao débito apurado e aplicando-lhes a multa prevista no art. 57 da Lei 8.443/1992.
CONCLUSÃO
35. A partir dos elementos constantes dos autos, foi possível verificar que o Sr. Ricardo Maia Chaves de Souza, Prefeito Municipal de Ribeira do Pombal/BA nas gestões 2013/2016 e 2017/2020 (atual) , era a pessoa responsável pela gestão e execução dos recursos federais recebidos à conta do PNATE/2014, bem como que as empresas TJ Transportes e Construções Ltda. e M A de Santana EIRELI eram responsáveis pelo recebimento indevido do pagamento de valores por serviços não prestados e pela mera intermediação dos serviços do Contrato nº 132/2013 quando deveria prestá-los diretamente.
36. Por outro lado, o Sr. Ricardo Maia Chaves de Souza e as empresas TJ Transportes e Construções Ltda. e M A de Santana EIRELI não tomaram as medidas necessárias para a comprovação do regular uso dos valores públicos, sendo, portanto, os responsáveis pelo prejuízo apurado nesta Tomada de Contas Especial. 
37. Diante da revelia dos responsáveis e inexistindo nos autos elementos que permitam concluir pela ocorrência de boa-fé ou de outros excludentes de culpabilidade em sua conduta, propõe-se que suas contas sejam julgadas irregulares, e que o Sr. Ricardo Maia Chaves de Souza e as empresas sejam condenados em débito."
3.	Com base em tais ponderações, a proposta de mérito da Secex/TCE, uníssona, foi redigida nos seguintes termos (peça 45, pp. 11/12, 46 e 47) :
"I)	 considerar revéis, para todos os efeitos, o Sr. Ricardo Maia Chaves de Souza, bem como as empresas TJ Transportes e Construções Ltda. e M A de Santana EIRELI, dando-se prosseguimento ao processo, com fundamento no art. 12, § 3º, da Lei nº 8.443/1992;
II) julgar irregulares, nos termos arts. 1º, inciso I, 16, inciso III, alínea 'c', da Lei 8.443/1992 c/c os arts. 19 e 23, inciso III, da mesma lei, e com os arts. 1º, inciso I, 209, I, 210 e 214, inciso III, do Regimento Interno, as contas do Sr. Ricardo Maia Chaves de Souza, bem como das empresas TJ Transportes e Construções Ltda. e M A de Santana EIRELI, condenando-os ao pagamento das quantias a seguir especificadas, atualizadas monetariamente e acrescidas dos juros de mora, calculados a partir das datas discriminadas até a efetiva quitação do débito, fixando-lhes o prazo de 15 (quinze) dias para que comprovem, perante o Tribunal, o recolhimento das referidas quantias aos cofres do Fundo Nacional de Desenvolvimento da Educação - FNDE, nos termos do art. 23, inciso III, alínea 'a', da citada lei c/c o art. 214, inciso III, alínea 'a', do Regimento Interno, ante a não comprovação da boa e regular aplicação dos recursos federais repassados ao município de Ribeira do Pombal/BA, em face das irregularidades na execução e na comprovação da execução dos recursos do Programa Nacional de Apoio ao Transporte Escolar - PNATE, repassados no exercício de 2014:
II.1) [Sr. Ricardo Maia Chaves de Souza], solidariamente com a empresa TJ Transportes e Construções Ltda., ante o pagamento de valores sem a respectiva prestação de serviços e o custo ilegal de intermediação do Contrato nº 132/2013:
	Valor (R$) 
	Data

	65.264,00
	2/10/2014

	17.710,76
	4/11/2014

	14.485,27
	4/11/2014

II.2) [Sr. Ricardo Maia Chaves de Souza], solidariamente com a empresa MM Andrade de Santana e Cia. Ltda., ante o pagamento de valores sem a respectiva prestação de serviços:
	Valor (R$) 
	Data

	34.846,85
	4/11/2014

II.3) [Sr. Ricardo Maia Chaves de Souza], individualmente, em razão de pagamentos não declarados na Relação de Pagamentos presente na Prestação de Contas do PNATE/2014, rompendo o nexo de causalidade entre a despesa realizada e os recursos que lhe foram confiados:
	Valor (R$) 
	Data

	990,01
	5/5/2014

	1.005,01
	8/8/2014

	945,01
	3/9/2014

III) aplicar ao Sr. Ricardo Maia Chaves de Souza, bem como às empresas TJ Transportes e Construções Ltda. e M A de Santana EIRELI, a multa referida no art. 57 da Lei nº 8.443, de 1992, fixando-lhes o prazo de 15 (quinze) dias, a partir da notificação, para que comprovem, perante o Tribunal, seu recolhimento aos cofres do Tesouro Nacional, atualizada monetariamente desde a data deste acórdão até a data do efetivo pagamento;
IV) autorizar, desde logo, a cobrança judicial da dívida, nos termos do art. 28, inciso II, da multicitada Lei 8.443/1992, caso não atendida a notificação;
V) autorizar, também, desde logo, se requerido, com fundamento no art. 26, da Lei 8.443/1992, c/c o art. 217, do Regimento Interno do TCU, o parcelamento da dívida em até 36 (trinta e seis) parcelas, incidindo sobre cada parcela, corrigida monetariamente, os correspondentes legais, fixando-lhe o prazo de quinze dias, a contar do recebimento da notificação, para comprovar perante o Tribunal o recolhimento da primeira parcela, e de trinta dias, a contar da parcela anterior, para comprovar os recolhimentos das demais parcelas, devendo incidir sobre cada valor mensal, atualizado monetariamente, os juros de mora devidos, no caso do débito, na forma prevista na legislação em vigor, alertando aos responsáveis que a falta de comprovação do recolhimento de qualquer parcela implicará o vencimento antecipado do saldo devedor, nos termos do art. 26, parágrafo único, da Lei 8.443/1992, c/c o art. 217, § 2º, do Regimento Interno deste Tribunal;
VI) enviar cópia do Acórdão a ser prolatado, bem como do Relatório e do Voto que o fundamentarem ao Procurador-Chefe da Procuradoria da República na Bahia, nos termos do § 3º do art. 16 da Lei 8.443/1992 c/c o § 7º do art. 209 do Regimento Interno do TCU, para adoção das medidas cabíveis, informando-lhe que o inteiro teor da deliberação pode ser consultado no endereço www.tcu.gov.br/acordaos;
VII) encaminhar cópia do Acórdão que vier a ser proferido ao Fundo Nacional de Desenvolvimento da Educação - FNDE, e aos responsáveis, para ciência, informando que a presente deliberação, acompanhada do Relatório e do Voto que a fundamenta, está disponível para a consulta no endereço www.tcu.gov.br/acordaos, além de esclarecer que, caso requerido, o TCU poderá fornecer sem custos as correspondentes cópias, de forma impressa."
4.	O Ministério Público especializado, em parecer da lavra do Subprocurador-Geral Paulo Soares Bugarin, anui ao encaminhamento alvitrado pela unidade técnica (peça 48) .
		É o Relatório.

não há.

Subprocurador-Geral Paulo Soares Bugarin.

TOMADA DE CONTAS ESPECIAL. MUNICÍPIO DE RIBEIRA DO POMBAL/BA. FUNDO NACIONAL DE DESENVOLVIMENTO DA EDUCAÇÃO - FNDE. PROGRAMA NACIONAL DE APOIO AO TRANSPORTE ESCOLAR - PNATE. EXERCÍCIO DE 2014. NÃO COMPROVAÇÃO DA BOA E REGULAR APLICAÇÃO DE PARTE DOS RECURSOS. CITAÇÃO. REVELIA. CONTAS IRREGULARES. DÉBITO. MULTA. Julgam-se irregulares as contas e em débito os responsáveis em função da não comprovação da boa e regular aplicação de recursos federais recebidos no âmbito do Programa Nacional de Apoio ao Transporte Escolar.

TOMADA DE CONTAS ESPECIAL (TCE)

Secretaria de Controle Externo de Tomada de Contas Especial - Secex/TCE.

Em exame a Tomada de Contas Especial instaurada pelo Fundo Nacional de Desenvolvimento da Educação - FNDE em desfavor do Sr. Ricardo Maia Chaves de Souza, Prefeito de Ribeira do Pombal/BA nas gestões 2013/2016 e 2017/2020, tendo por base a não comprovação da regular aplicação de parte dos recursos do Programa Nacional de Apoio ao Transporte Escolar - PNATE atinentes ao exercício de 2014.
2.	O FNDE, tendo por objeto a "transferência, em caráter suplementar, aos estados, ao Distrito Federal e aos municípios, de recursos financeiros destinados a custear a oferta de transporte escolar aos alunos educação básica pública, residentes em área rural, com o objetivo de garantir o acesso à educação", repassou àquela municipalidade, no ano de 2014, o total de R$ 536.343,04, em oito Ordens Bancárias, todas no valor de R$ 67.042,88, nas datas de 2/4, 30/4, 4/6, 1º/7, 1º/8, 29/8, 30/9 e 31/10.
3.	O Sr. Ricardo Maia Chaves de Souza prestou contas dos recursos em 25/5/2015 e o FNDE, por meio do Parecer 3.476/2017-COATE/CGAME/DIRAE, sugeriu a aprovação com ressalvas da referida prestação de contas.
4. 	A então Controladoria Geral da União - CGU, por meio do Relatório de Demandas Externas 201317813, decorrente de fiscalização realizada no município de Ribeira do Pombal/BA, no período de 19 a 23/10/2015, noticiou a ocorrência das seguintes irregularidades: i) pagamentos às empresas TJ Transportes e Construções Ltda. e M A de Santana EIRELI em 4/11/2014 por serviços não prestados nos valores, respectivamente, de R$ 14.485,27 e R$ 34.846,85; e ii) desembolsos referentes a custo ilegal de intermediação do Contrato nº 132/2013, celebrado com a empresa TJ Transportes e Construções Ltda., nos montantes de R$ 65.264,00 (2/10/2014) e R$ 17.710,76 (14/11/2014) .
5.	Em função das irregularidades acima, o FNDE emitiu o Parecer constante da peça 13 (pp. 3/8) mediante o qual, após destacar a existência de pagamentos da ordem de R$ 2.900,00 emitidos contra a conta específica do ajuste que não haviam sido declarados na relação de pagamentos, pugnou pela instauração de Tomada de Contas Especial.
6.	Notificado a devolver os valores impugnados, ou a sanear as impropriedades observadas, o Sr. Ricardo Maia Chaves de Souza não se manifestou, o que levou o FNDE a instaurar a presente TCE.
7.	No âmbito do TCU, a unidade especializada efetuou, por delegação de competência deste Relator, a citação dos responsáveis nos seguintes moldes:
	7.1. Sr. Ricardo Maia Chaves de Souza, de forma individual: 
	Data
	Valor (R$) 

	5/5/2014
	990,01

	8/8/2014
	1.005,01

	3/9/2014
	945,01

	7.2. Sr. Ricardo Maia Chaves de Souza, em solidariedade com a empresa TJ Transportes e Construções Ltda.:
	Data
	Valor (R$) 

	2/10/2014
	65.264,00

	4/11/2014
	17.710,76

	4/11/2014
	14.485,27

	7.3. Sr. Ricardo Maia Chaves de Souza, em solidariedade com a empresa MM Andrade de Santana e Cia. Ltda.:
	Data
	Valor (R$) 

	4/11/2014
	34.846,85

8.	Transcorrido in albis o prazo para a apresentação das alegações de defesa, a Secex/TCE oferece proposta de mérito que contempla, em síntese, o julgamento pela irregularidade das contas dos responsáveis, com a imputação do débito apurado nos autos, sem prejuízo da aplicação de multa pecuniária, bem como a remessa de cópia do Acórdão proferido nos autos ao Ministério Público da União. 
9.	O Ministério Público especializado, em parecer da lavra do Subprocurador-Geral Paulo Soares Bugarin, anui ao encaminhamento alvitrado pela unidade técnica.
10.		Inicio o exame deste feito destacando que, dada a opção dos responsáveis por permanecerem silentes em relação ao chamamento deste Tribunal, o processo deve seguir seu curso, nos termos do art. 12, § 3º, da Lei 8.443/1992.
11.		Colhe-se dos autos que, no que tange às parcelas descritas no item 7.1. supra, o ex-Prefeito deve ser responsabilizado, de forma individual, em função de consubstanciarem dispêndios que, em que pesem constarem do extrato da conta específica do ajuste, não foram indicados na relação de pagamentos apresentada na prestação de contas.
12.		Relativamente ao débito solidário com a firma TJ Transportes e Construções Ltda., a Controladoria-Geral da União - CGU, por meio do Relatório de Demandas Externas 201317813, consignou a não execução de R$ 14.485,27.
13.	O valor acima descrito corresponde a 10,06% - inexecução apontada pela CGU - de R$ 143.988,76, montante pago à empresa no exercício de 2014 (peça 13, p. 5) .
14.	Devo ressaltar que, de fato, utilizando-se a metodologia adotada pela Controladoria-Geral da União para calcular o percentual de execução, chegar-se-ia à inexecução de 19,18% de R$ 143.988,76, que resultaria em débito de R$ 27.617,04.
15.	Explico, consoante consta da peça 11 (p. 15) , os técnicos da CGU calcularam a inexecução por meio da divisão do percurso efetivamente realizado pela empresa, ou seja, 4.380 Km, pelo percurso pago. Ocorre que os 10,06% - percentual de inexecução tomado em conta por aquele órgão de controle e utilizado na citação dos responsáveis - referem-se ao exercício de 2015 (peça 11, p. 16) . 
16.	Para o ano de 2014, a aplicação da fórmula acima mencionada resulta, como já dito, em inexecução de 19,18%. 
17.	Nada obstante, tendo em vista que a citação efetuada teve por base o montante de R$ 14.485,27 (peças 39 e 40) , este é o valor do débito que deve ser imputado solidariamente ao Sr. Ricardo Maia Chaves de Souza e à empresa TJ Transportes e Construções Ltda..
18.	As duas outras parcelas que compõem o débito solidário daquela firma com o ex-alcaide (R$ 65.264,00 e R$ 17.710,76) referem-se ao que a CGU denominou de custo ilegal de intermediação de contrato. 
19.	Em síntese, o quantum representa a diferença entre o que foi pago à contratada - TJ Transportes e Construções Ltda. - e o montante com que essa sociedade empresária remunerou os subcontratados, que efetivamente realizaram o serviço de transporte de alunos. 
20.	Como bem apontado pela Secex/TCE, este Tribunal possui entendimento de que a diferença entre o que a Administração remunerou o contratado para a execução do serviço de transporte de alunos e o que foi pago à (s) firma (s) subcontratada (s) consubstancia dano ao erário (Acórdão 983/2012-TCU-Plenário, Relator Ministro-Substituto Augusto Sherman Cavalcanti) .
21.	Noutro giro, o débito solidário do ex-Prefeito com a empresa M A de Santana EIRELI foi quantificado pela CGU de forma correta, não havendo, nesse caso, reparos a serem efetuados ao montante apurado por aquele órgão de controle.
22.	À guisa de conclusão, tendo em vista que os responsáveis, quando instados a apresentar alegações de defesa, optaram pela revelia, deixando, dessa maneira, de carrear ao processo elementos e documentos idôneos que infirmassem a existência do débito ora em discussão, ou ainda, que afastassem suas responsabilidades no evento danoso, cabe julgar irregulares suas contas, com a consequente imposição do dano apurado.
23.	Cumpre, ademais, diante da gravidade dos fatos narrados e da alta reprovabilidade da conduta dos responsáveis, aplicar-lhes a penalidade pecuniária insculpida no art. 57 da Lei 8.443/1992. 
24. 	Oportuno, por fim, nos termos do § 7° do art. 209 do Regimento Interno/TCU, encaminhar cópia do Acórdão que sobrevier à Procuradoria da República no Estado da Bahia, para a adoção das medidas de sua alçada.
	Ante o exposto, manifesto-me por que seja adotado o Acórdão que ora submeto a este Colegiado. 
	
T.C.U., Sala das Sessões, em 12 de maio de 2020.
MARCOS BEMQUERER COSTA
Relator